【裁判字號】    98,上易,939
【裁判日期】    990121
【裁判案由】    背信
【裁判全文】
臺灣高等法院高雄分院刑事判決         98年度上易字第939號
上  訴  人  臺灣高雄地方法院檢察署檢察官
被      告  甲○○
被      告  丙○○
被      告  乙○○
上列上訴人因被告背信案件，不服臺灣高雄地方法院98年度易字
第479 號中華民國98年10月29日第一審判決（起訴案號：臺灣高
雄地方法院檢察署97年度偵字第10590 號），提起上訴，本院判
決如下：
     主  文
上訴駁回。
     理  由
一、公訴意旨略以：甲○○係宗翊企業股份有限公司（下稱宗翊
    公司）之董事、丙○○則擔任宗翊公司之監察人、乙○○乃
    宗翊公司及宗鍵機械有限公司（下稱宗鍵公司）之董事長，
    渠等3 人均為宗翊公司處理事務之人且明知宗翊公司於民國
    94年4 月12日與煙台元富新型建築材料有限公司（下稱煙台
    公司）簽訂總價為新臺幣（下同）900 萬元之3M  拌合機設
    備（型號-TIY-180H 能力：180M /HR）買賣合約，因而取得
    對煙台公司900 萬元之債權，係宗翊公司營利所得，為宗翊
    公司全體股東所有，竟共同意圖為甲○○不法利益之犯意聯
    絡，擅將該對煙台公司之900 萬元之債權中之500 萬元債權
    ，私自轉讓予甲○○，作為甲○○個人對煙台公司之投資款
    ，而為違背其任務之行為，致生損害於宗翊公司及其全體股
    東。嗣甲○○事後竟償還宗翊公司之其中之157 萬元款項匯
    至宗鍵公司。因認被告甲○○、丙○○、乙○○3 人共同涉
    犯刑法第342 條第1 項之背信罪嫌云云。
二、按犯罪事實應依證據認定之，無證據不得認定其犯罪事實；
    又不能證明被告犯罪者，應諭知無罪之判決，刑事訟訴法第
    154 條第2 項、第301 條第1 項分別定有明文。次按認定不
    利於被告之事實，須依積極證據，苟積極證據不足為不利於
    被告事實之認定時，即應為有利於被告之認定，更不必有何
    有利之證據；又事實之認定，應憑證據，如未能發現相當之
    證據，或證據不足以證明，自不能以推測或擬制之方法，以
    為裁判之基礎；且認定犯罪事實所憑之證據，無論直接或間
    接證據，其為訴訟上之證明，須達於通常一般之人均不致有
    懷疑，而得確信其為真實之程度者，始得據為有罪之認定，
    倘其證明尚未達到此一程度，而有合理之懷疑存在時，尚難
    為有罪之認定基礎，最高法院30年上字第816 號判例、40年
    臺上字第86號、76年臺上字第4986號分別著有判例。
三、公訴意旨認被告3 人共同涉犯前揭罪嫌，無非以被告甲○○
    、乙○○於另案即臺灣高雄地方法院檢察署96年度偵字第26
    416 號中及本案偵查中之供述、證人彭正雄於上開另案中之
    證述、合約書、合夥投資金額契約、出口報關單據、現場照
    片及及玉山商業銀行股份有限公司（下稱玉山銀行）支票存
    款存款憑條為其論據。
四、訊據被告甲○○、丙○○、乙○○等3 人，均否認有上開背
    信犯行，一致辯稱：甲○○本身是公司股東，只是將債權轉
    讓給甲○○作投資，且甲○○也都有歸還公司，並未造成公
    司、股東任何不利，而無背信之行為等語。
五、在證據能力方面，按被告以外之人於審判外之言詞或書面陳
    述，除法律有規定者外，不得作為證據；又被告以外之人於
    審判外之陳述，雖不符第159 條之1 至第159 條之4 之規定
    ，但經當事人於審判程序同意作為證據，法院審酌該言詞陳
    述或書面陳述作成時之情況，認為適當者，亦得為證據；當
    事人、代理人或辯護人於法院調查證據時，知有第159 條第
    1 項不得為證據之情形，而未於言詞辯論終結前聲明異議者
    ，視為有前項之同意，刑事訴訟法第159 條第1 項、第159
    條之5 規定甚明。經查，本判決後開所引用之各該被告以外
    之人於審判外之陳述（包括書面陳述），雖屬傳聞證據，惟
    業經被告甲○○、丙○○、乙○○及檢察官於審理期日時均
    表示無意見而不予爭執，且迄至言詞辯論終結前亦均未聲明
    異議，本院審酌上開證據資料製作時之情況，尚查無違法不
    當之瑕疵，認為以之作為證據應屬適當，揆諸前開法律規定
    與說明，依刑事訴訟法第159 條之5 規定，認前揭證據資料
    均有證據能力。
六、按刑法第342 條第1 項背信罪之成立，係以行為人為他人處
    理事務，意圖為自己或第三人之不法利益，或損害本人之利
    益，而為違背其任務之行為，致生損害於本人之財產或其他
    利益為要件。經查：
  (一)宗翊公司於94年4 月12日與煙台公司簽訂總價為900 萬元之
    3M  拌合機設備（型號-TIY-180H 能力：180M /HR）買賣合
    約，因而取得對煙台公司900 萬元之債權，屬宗翊公司營利
    所得，為宗翊公司全體股東所有。其後被告3 人於94年8 月
    間將宗翊公司對煙台公司之900 萬元之債權中之500 萬元債
    權（下稱系爭債權），轉讓借予被告甲○○，作為被告甲○○個人對煙台公司之投資款。嗣被告甲○○於96年10月11日
    匯款430 萬元償還宗翊公司，匯款157 萬元至宗鍵公司。又
    於97年4 月30日匯款157 萬元償還宗翊公司等情，業據被告
    3 人所不爭，核與證人彭正雄於前開另案偵查中之證述、前
    揭另案被告佘德義於偵查中之供述相符，並有合約書、合夥
    投資金額契約、出口報關單據、現場照片及玉山銀行支票存
    款存款憑條、匯款回條均影本（見偵三卷第4 、6-8 、14、
    17、56、57頁、原審法院卷第20-1頁）、被告甲○○、宗翊
    公司於玉山銀行後庄分行開設之帳戶存簿正本2 本在卷為證
    ，均堪認定。
  (二)宗翊公司於94年8 月間資本總額為2980萬元，分為298 萬股
    ，每股十元，其中被告乙○○佔183 萬5000股，訴外人楊獻
    哲佔30萬股，訴外人黃啟源佔30萬股，被告丙○○佔30萬股
    ；宗鍵公司於94年8 月間資本總額為2000萬元，其中乙○○
    佔1150萬元股份，黃英晴佔550 萬元股份，黃永華佔300 萬
    元股份，有宗翊公司變更登記表、宗鍵公司董事、股東名單
    影本附卷可徵，並經原審法院調閱該2 間公司登記案卷資料
    核閱無訛。又卷附宗翊、宗鍵公司登記案卷資料所示，宗翊
    公司於94年11月18日經高雄市政府准為變更董監，由被告甲○○出任董事、被告乙○○出任董事長、被告丙○○出任監
    察人。嗣於97年8 月3 日改選董監，由被告乙○○擔任董事
    長，訴外人林世文、林韋辰擔任董事，被告丙○○擔任監察
    人，其中乙○○佔208 萬5000股，林世文佔24萬5000股，丙○○佔30萬股；另被告甲○○於95年11月6 日當選為宗鍵公
    司董事，並於97年11月7 日為宗鍵公司唯一股東及董事。此
    外，乙○○為被告甲○○之前配偶、黃啟源為被告甲○○之
    前外甥、被告丙○○為被告乙○○之姐、黃英晴為被告甲○○之前連襟、黃永華為被告丙○○之兄、林世文為被告甲○○之兄、林韋辰為被告甲○○之子，是宗翊及宗鍵公司之股
    東均為親屬，亦有法務部戶役政連結作業系統查詢結果、全
    戶戶籍資料查詢結果電腦列印12張存卷足憑，依其股東結構
    以觀，宗翊及宗鍵公司應屬民間中小企業常見之「家族公司
    」甚為明顯，是被告甲○○於審理中辯稱：「宗翊與宗鍵公
    司是家族公司，公司財務是乙○○管的，我是管業務的」等
    語；被告丙○○於審理中辯稱：「是我姐姐乙○○找我來當
    股東。我實際上沒有去處理公司的事情，只是具名當股東，
    沒有真正出資。整個過程我都不知道，也沒有實際去參與，
    他們也不會來通知我或問我意見，我也不會去詢問」等語；
    被告乙○○於審理中辯稱：「都是甲○○自己找人辦的公司
    。我是有在公司處理會計的事情，決定權是甲○○。對於公
    司的決議我沒有參與。甲○○交代我辦什麼事情，我就辦什
    麼事情，股東部分我也是掛名的而已。公司的事情都是由他
    決定作主的。一開始加入股東是因為他信用不良才要我當負
    責人的。我加入時就知道公司所有事情都是甲○○決定的。
    宗鍵公司從77年開立到現在，我與甲○○都有互換過負責人
    ，實際的負責人為甲○○。宗鍵公司與宗翊公司等於是類似
    子母公司，如果財務有欠缺，會互相借貸」等語，均堪信與
    事實相符，且由上開被告3 人供詞及嗣後宗翊、宗鍵公司之
    股權、董監結構變動綜合觀之，亦可認被告甲○○係宗翊、
    宗鍵公司實際負責人無疑。而被告甲○○於94年11月18日前
    係宗翊公司之總經理兼業務，後為該公司之董事、被告丙○○則擔任宗翊公司之監察人、被告乙○○乃宗翊公司及宗鍵
    公司之董事長，其等3 人均為宗翊公司處理事務之人，被告
    3 人亦不爭執，並與上開宗翊、宗鍵公司登記案卷資料相符
    ，亦均可認定。
  (三)公訴意旨雖以被告3 人未經宗翊公司董事會議或股東會議，
    亦未書立任何借據，即逕自將系爭債權轉為被告甲○○個人
    投資煙台公司之投資款，被告甲○○復於償還系爭債權時，
    將其中157萬元逕匯入宗鍵公司，而認被告3人共同涉犯背信
    罪嫌云云。惟查，依我國民間企業之運作實況，往往出資之
    股東並未實際參與經營，而交由公司董事長或總經理獨立運
    作，僅要求按期分配股利，即不再過問公司營運情形，而宗
    翊、宗鍵公司係民間中小企業常見之家族公司，已如前述，
    其股東結構不但單純，各股東對彼此出資比例亦甚明瞭，而
    對公司運作更是全權授與實際經營者決斷，未必會是定期召
    開股東會及董事會，此觀被告乙○○供承：「沒有正式開股
    東會及董事會」等語，及被告丙○○供稱：「當公司的股東
    也沒有開過會」等語足佐（見原審法院卷第42、44-45 頁）
    。故被告3 人縱未依公司法召開股東會及董事會，踐行一定
    之程序即處分系爭債權，仍難遽認系爭債權之處分違反其他
    股東之授權或未經其他股東之同意。從而，被告甲○○辯稱
    ：「乙○○有同意系爭債權之處分，處分前我也有口頭跟其
    他小股東說，他們沒有意見我才投資的。這本來就是家族公
    司，因為是兄弟姊妹一同投資的。我姐姐與哥哥有說我們三
    人（甲○○、乙○○，丙○○）只要不違反公司的利益，要
    我們自己決定就可以做了」等語；被告丙○○辯稱：「乙○○打電話告訴我要將系爭債權讓給甲○○，在電話中我有同
    意將系爭債權先借給甲○○」等語，應非子虛。公訴意旨既
    未舉證說明宗翊公司股東對公司各項事務均參與決策，尚無
    從推論被告3 人未得其他股東同意即處分系爭債權，係故意
    欺瞞其他股東，而有取得不法利益或損害本人利益之意圖，
    是公訴意旨之前揭論述及舉證，似嫌未足。至於公訴意旨另
    指被告甲○○復於償還系爭債權時，將其中157 萬元逕匯入
    宗鍵公司亦係違背任務之行為云云，但查被告甲○○對於原
    欲供作清償系爭債權之款項本得自由運用，並非必用以清償
    系爭債權不行，故其將該款項其中157 萬元改匯入宗鍵公司
    ，於法並無不可。再者，被告甲○○已於97年4 月30日匯款
    157 萬元償還宗翊公司，與其於96年10月11日匯款430 萬元
    償還宗翊公司之款項合計，共支付宗翊公司587 萬元，已清
    償系爭債權完畢，並附加利息，已如前述，並經被告甲○○
    、乙○○供承在卷，足認未致生損害於宗翊公司。況被告甲○○既係宗翊、宗鍵公司之實際負責人，而宗翊、宗鍵公司
    乃屬家族公司，並有類似母子公司之緊密關係，所有事務均
    由被告甲○○全權決定等情均已詳述如前，因此宗翊、宗鍵
    公司之資產，即相當於被告甲○○本人之資產，被告甲○○
    本人、宗翊、宗鍵公司相互資金若有不足，也有調借、周轉
    現金之情形發生，此觀上開被告甲○○及宗翊公司之玉山銀
    行存摺正本內有多筆被告甲○○、宗翊、宗鍵公司相互資金
    往來明細甚明，核與被告甲○○於審理中辯稱：「原本要匯
    給宗翊公司，但當天宗鍵公司欠款，所以其中157 萬元就先
    匯給宗鍵公司」等語；及被告乙○○於審理中辯稱：「甲○○後來有157 萬元匯到宗鍵公司，是我要他匯款過去的，因
    為宗鍵公司需要這筆錢。雖然宗鍵公司於95年11月6 日改推
    甲○○為董事，但當時他請我當會計財務，所以他不知道缺
    錢，且宗翊、宗鍵公司的財務資金都是由我在動用，所以我
    可以決定這157 萬可以由宗鍵公司使用」等語一致，是縱或
    被告3 人就清償宗翊公司借款及資金周轉之程序有所誤認、
    誤解，亦可認被告3 人之行為，主觀上應均欠缺背信罪構成
    要件之不法所有意圖，自無以背信罪相繩之餘地。公訴意旨
    未究明其背景因素，遽認前開行為不利於宗翊公司云云，顯
    屬無據。
  (四)另被告乙○○固坦承：「宗翊、宗鍵公司的戶頭、財務都是
    我在管的」等語；及被告丙○○固坦承為宗翊公司監察人等
    語。惟查：被告乙○○、丙○○並不清楚宗翊、宗鍵公司實
    際運作狀況，該2 間公司實際負責人均為被告甲○○，其2
    人均為人頭，而宗翊、宗鍵公司均係屬家族企業等情均詳如
    前載，而當時被告乙○○僅擔任宗翊公司之會計財務，既無
    從窺知被告甲○○交辦事務有何不法情事，依職場倫理及社
    會通念，被告乙○○依被告甲○○指示為之，乃屬天經地義
    之事，無違背法理之情。易言之，依當時被告乙○○與被告
    甲○○具有之上下隸屬關係，被告乙○○實難分辨被告甲○○之指示是否違背公司之利益而為，自難僅以被告乙○○依
    被告甲○○之指示，同意處分系爭債權一節，逕以推測之方
    式，即認被告乙○○亦有共同背信之犯行。而被告丙○○更
    是未曾出資、未參與公司決策，亦未擔任公司任何實際經營
    業務之單純人頭股東，同上論理，亦難率認被告丙○○同意
    處分系爭債權就有共同背信之犯行。至於公訴意旨所舉之證
    人彭正雄於上開另案中之證述、合約書、合夥投資金額契約
    、出口報關單據、現場照片及玉山銀行支票存款存款憑條等
    證據，僅能證明前揭宗翊公司有將系爭債權借予被告甲○○
    ，及被告甲○○於前開另案中告訴他人詐欺等事實，尚不足
    作為對被告3 人不利之認定。
  (五)綜上所述，公訴人所舉諸般證據均不足以令本院排除合理懷
    疑，認為被告3 人確犯有公訴意旨所指之共同背信犯行。又
    無宗翊公司或其股東指訴其等之財產或其他利益有受損害之
    情形，本院復查無其他積極證據足認被告3 人犯罪，被告等
    被訴犯罪，尚屬不能證明。
七、原審因而為被告等3 人均無罪之判決，核無不合。檢察官上
    訴意旨，仍執前詞，並以立法者對於股份有限公司資金外流
    均嚴格禁止云云，指摘原判決不當。惟按立法者對於股份有
    限公司資金外流均嚴格禁止，係屬檢察官所指銀行法、證券
    交易法之範疇，尚與本案無關，仍不足以認定被告有刑法背
    信罪犯行，上訴為無理由，應予駁回。
據上論結，應依刑事訴訟法第368條，判決如主文。
本案經檢察官方娜蓉到庭執行職務。
中    華    民    國    99    年    1     月    21    日
                  刑事第五庭   審判長法  官   曾永宗
                                     法  官   鍾宗霖
                                     法  官   任森銓
以上正本證明與原本無異。
不得上訴。
中    華    民    國    99    年    1     月    21    日
                                    書記官    呂素珍
附錄本判決論罪科刑法條：
刑法第342條
為他人處理事務，意圖為自己或第三人不法之利益，或損害本人
之利益，而為違背其任務之行為，致生損害於本人之財產或其他
利益者，處 5 年以下有期徒刑、拘役或科或併科 1 千元以下罰
金。
前項之未遂犯罰之。

司法院資訊處製作；財團法人民間司法改革基金會備份。
